---
title: "tp2"
author: "Lapu Matthias | Amaël Kreis"
date: "2023-02-17"
output:
  html_document:
    df_print: paged
  pdf_document: default
---

## I. Variation sous-jacente et échantillonnage répété

1.  Si X ∼ E(0.5), quelle est la probabilité qu'on observe une valeur supérieure à 3?

2.Simulez un échantillon de taille n = 20 d'un loi de E(0,5), créez un histogramme de votre échantillon et commentez la forme de votre histogramme. Superposer la vrai densité. Quelle est la probabilité empirique qu'on observe une valeur supérieure à 3 ?

```{r}
x<-rexp(20,0.5)
hist(x, freq=FALSE)
maxvalue <- ceiling(max(x))
lines(0:maxvalue,dexp(0:maxvalue, 0.5), col="green",)
```

Commentaire histogramme à insérer

3.Répétez cette opération 5 ou 6 fois et commentez les différences entre les histogrammes que vous obtenez à chaque fois. Utilisez la même limite sur les axes pour faciliter la comparaison. Notez également comment la probabilité empirique qu'on observe une valeur supérieure à 3 change.

```{r}

```

4.  Augmentez la taille de votre échantillon à 100 et répétez votre expérience. Que remarquez-vous?

```{r, echo=FALSE}
x<-rexp(100,0.5)
hist(x, freq=FALSE)
maxvalue <- ceiling(max(x));
lines(0:maxvalue,dexp(0:maxvalue, 0.5), col="blue",)
```

## II. Variabilité aléatoire du maximum de l'échantillon

# 1. Simuler un échantillon de taille n = 10 d'une loi U(−1, 1) et enregistrez le maximum de l'échantillon.

```{r}
x <- runif(10, -1, 1)
max <- max(x)
```

# 2. Répétez les deux étapes ci-dessus dix fois, en écrivant le maximum de l'échantillon à chaque fois. Commentez la variabilité des valeurs que vous obtenez pour les maxima de votre échantillon.

```{r}
for (i in 1:10) {
  x <- runif(10, -1, 1)
}
```

# 3. Répétez 100 fois et construisez un histogramme et une boîte à moustaches. Quelle est la loi dumaximum, M = max 1≤i≤n X i où X i ∼ U(−1, 1) (TD1) ? Superposer la densité théoreique sur l'histogramme. Que remarquez-vous ?

```{r}
par(mfrow=c(4,4))
for (i in 1:100) {
  x <- runif(10, -1, 1)
  hist(x)
  boxplot(x, horizontal = TRUE)
}
```

# 4. Augmentez la taille de votre échantillon à 50 et répétez votre expérience. Que remarquez-vous? Sont-ils proches de la symétrie ?

```{r}
x <- runif(50, -1, 1)
```

## Monte Carlo Methods

# Moyenne et phénomène de concentration.

1.  Supposons que la variance σ2 = V [ψ(X)] \< ∞. Donner une borne de cette quantité en utilisant l'inégalité de Bienaymé Chebychev.

On trouve grace à l'inégalité de Bienaymé Chebychev:

$$
a^{2}P(|\psi(X) - \theta| \ge a) \le V[\psi(X)]
$$

2\. En supposant que a ≤ ψ(Xi) ≤ b, donner une borne en utilisant l'inégalité de Hoeffding.

$$
On\;a:\;S_{n} = \sum_{k=1}^{n}\psi(X)=n\psi(X)
$$

$$
P(|S_{n}-E(S_{n})| \ge t) \le 2exp(-\frac{2t^{2}}{\sum_{k=1}^{n}(b-a)^{2}})
$$

$$
\Leftrightarrow 
P(|n\psi(X)-n\theta| \ge t) \le 2exp(-\frac{2t^{2}}{n(b-a)^{2}})
$$

$$
\Leftrightarrow 
P(|\psi(X)-\theta| \ge u) \le 2exp(-\frac{2nu^{2}}{(b-a)^{2}})
$$

## Théorème Central Limite et Estimation Monte Carlo

1\. Vérifier que l'espérance théorique d'une loi de Pareto est E [X] = αa/α−1.

$$
P(X\le t)= (1-\left( \frac{a}{t} \right)^{\alpha}) , \;avec \;x \ge a
$$

Donc

$$
E(X) = \int_{0}^{+\infty}1-P(X\le t)dt = 
\int_{0}^{+\infty}P(X\gt t)dt
$$

$$
=a+a^{\alpha}\int_{a}^{+\infty}\frac{1}{t^{\alpha}}dt=a + \frac{a}{\alpha -1} =\frac{\alpha a}{\alpha -1}
$$

2\. Simuler N = 1000 échantillons i.i.d de loi commune Pareto P(a, α) (avec votre choix de paramètres)

de taille n = 5, 30, 100 et calculer les moyennes et variances empiriques ¯Xn,i et Sn,i, i = 1, . . . ,N.

```{r,echo=FALSE}
s<-library("EnvStats")
#vars
N <- 1000
a <- 1
alpha <- 3
#creation des echantillons
ech5 <- matrix(NA,5,1000) #echantillon de taille 5
for (i in seq(5)) {
  ech5[i,] <- rpareto(N,a,alpha)
}
ech30 <- matrix(NA,30,1000) #echantillon de taille 30
for (i in seq(30)) {
  ech30[i,] <- rpareto(N,a,alpha)
}
ech100 <- matrix(NA,100,1000)  #echantillon de taille 100
for (i in seq(100)) {
  ech100[i,] <- rpareto(N,a,alpha)
}
print("Moyenne empirique n = 5")
moy5 <- rowMeans(ech5)
print(moy5)
print("Moyenne empirique n = 30")
moy30 <- rowMeans(ech30)
print(moy30)
print("Moyenne empirique n = 100")
moy100 <- rowMeans(ech100)
print(moy100)
print("Variance empirique n = 5")
print(moy5^2/1000)
print("Variance empirique n = 30")
print(moy30^2/1000)
print("Variance empirique n = 100")
print(moy100^2/1000)
hist(moy5,breaks = 5)
hist(moy30,breaks = 30)
hist(moy100,breaks = 100)
```
