---
title: "tp2"
author: "Lapu Matthias | Amaël Kreis"
date: "2023-02-17"
output:
  html_document:
    df_print: paged
  pdf_document: default
---

## I. Variation sous-jacente et échantillonnage répété

1. Si X ∼ E(0.5), quelle est la probabilité qu’on observe une valeur supérieure à 3?


2.Simulez un échantillon de taille n = 20 d’un loi de E(0,5), créez un histogramme de votre échantillon et commentez la forme de votre histogramme. Superposer la vrai densité. Quelle est la probabilité empirique qu’on observe une valeur supérieure à 3 ?

```{r}
x<-rexp(20,0.5)
hist(x, freq=FALSE)
maxvalue <- ceiling(max(x))
lines(0:maxvalue,dexp(0:maxvalue, 0.5), col="green",)
```

Commentaire histogramme à insérer 

3.Répétez cette opération 5 ou 6 fois et commentez les différences entre les histogrammes que vous
obtenez à chaque fois. Utilisez la même limite sur les axes pour faciliter la comparaison. Notez
également comment la probabilité empirique qu’on observe une valeur supérieure à 3 change.
```{r}

```

4. Augmentez la taille de votre échantillon à 100 et répétez votre expérience. Que remarquez-vous?

```{r, echo=FALSE} 
x<-rexp(100,0.5)
hist(x, freq=FALSE)
maxvalue <- ceiling(max(x));
lines(0:maxvalue,dexp(0:maxvalue, 0.5), col="green",)
```

## II. Variabilité aléatoire du maximum de l’échantillon

